臺灣高等法院民事判決　　　　　　　　 96年度上易字第755號
上　訴　人　桃園縣桃園市公所
法定代理人　丙○○
訴訟代理人　賴彌鼎律師
複代理人　　姜至軒律師
被上訴人　　甲○○○
訴訟代理人　謝淑芬律師
被上訴人　　乙○○
上列當事人間拆屋還地等事件，上訴人對於中華民國96年7月25
日臺灣桃園地方法院95年度訴字第1701號第一審判決提起上訴，
本院於96年12月4日言詞辯論終結，判決如下：
    主  文
原判決關於命被上訴人甲○○○、乙○○應分別以新台幣玖拾伍
萬肆仟伍佰捌拾玖元、陸萬貳仟貳佰捌拾陸元，購買桃園縣桃園
市所有而由上訴人所管理坐落桃園市○○段埔子小段1648之2地
號土地之「應有部分18分之1（面積17.93平方公尺）、應有部分
278分之1（面積1.17平方公尺），並辦理上開應有部分之移轉登
記」部分，並訴訟費用（除確定部分外）之裁判廢棄。
被上訴人甲○○○、乙○○應分別以新台幣玖拾伍萬肆仟伍佰捌
拾玖元、陸萬貳仟貳佰捌拾陸元，購買桃園縣桃園市所有而由上
訴人管理坐落桃園市○○段埔子小段1648 之2地號土地中，如附
圖所標示編號0-00-00-00-00-00-00-00-00-0之連接線所圍成之
土地（面積17.93平方公尺）、如附圖所標示編號00-00-00--00-
 0-00之連接線所圍成之土地（面積1.17平方公尺），並於分割
後辦理移轉登記。
其餘上訴駁回。
第一、二審訴訟費用（除確定部分外），由被上訴人甲○○○負
擔十分之三，被上訴人乙○○負擔十分之一，餘由上訴人負擔。
    事實及理由
一、上訴人起訴主張：
  (一)上訴人管理之坐落桃園縣桃園市○○段埔子小段1648之2地
    號面積326平方公尺之市有土地（下稱系爭土地），與被上
    訴人甲○○○所有之同段1641地號土地及被上訴人乙○○所
    有之同段1641之34地號土地相鄰，上開土地界址前經台灣桃
    園地方法院簡易庭於93年度桃簡字第1476號中鑑界並判決確
    定被上訴人二人有越界使用系爭土地之情事，其中被上訴人
    甲○○○於附圖（即原審卷117頁所附內政部土地測量局複
    丈成果圖）所標示編號0-00-00-00-00-00-00-00-00-0連接
    線所圍成之區域上有圍牆及部分建物逾越使用系爭土地（面
    積17.93平方公尺），被上訴人乙○○則於附圖所標示編號
    00- 00-00-00-0-00連接線所圍成之區域上有圍牆及部分建
    物越界使用系爭土地（面積1.17平方公尺）。
  (二)被上訴人二人無權占有致侵害上訴人權利，上訴人自得依民
    法第767條規定請求被上訴人拆屋還地並賠償相當於租金之
    損害賠償。縱認上訴人不得請求被上訴人拆屋還地，亦得依
    民法第796條但書規定，請求被上訴人以相當之價額購買越
    界占用之系爭土地及請求相當租金之損害賠償。並先位聲明
    ：求為命被上訴人甲○○○、乙○○分別應將前開占用系爭
    土地上之建物拆除，並將各該部分土地（面積17.93平方公
    尺、面積1.17平方公尺）返還上訴人；備位聲明：求為命被
    上訴人甲○○○、乙○○應以公告現值之兩倍即每平方公尺
    新台幣（下同）88,734元購買前開各該占用部分土地（面積
    17.93 平方公尺、面積1.17平方公尺），並分別給付上訴人
    154,496元、6,393元及法定遲延利息，及自民國（下同）95
    年10月18日起至移轉登記前項土地之日止，按月分別給付
    3,245元、212元之判決。並陳明願供擔保請准宣告假執行。
  (三)上訴聲明則為：(1)先位聲明：原判決廢棄。被上訴人甲
    ○○○應將坐落桃園縣桃園市○○段埔子小段1648-2地號土
    地，如附圖所標示編號0-00-00-00-00-00-00-00-00-0之連
    接線所圍成部分上之建物拆除，並將該部分土地（面積17.
    93平方公尺）返還上訴人並給付上訴人154,496元，及自起
    訴狀送達之翌日起，按年息百分之五計算之利息，及自95年
    10月18日起返還前項土地止，按月給付3,245元。被上訴
    人乙○○應將座落桃園縣桃園市○○段埔子小段1648-2地號
    土地，如附圖所標示編號00-00-00-00-0-00之連接線上所圍
    成之區域上之建物拆除，並將該部分土地（面積1.17平方公
    尺）返還上訴人，並給付上訴人6,393元，及自起訴狀送達
    之翌日起，按年息百分之五計算之利息，及自95年10月18日
    起至返還前項土地止，按月給付212元。(2)備位聲明：原
    判決不利於上訴人部分廢棄。被上訴人甲○○○應以每平
    方公尺88,734元，購買上訴人位於桃園縣桃園市○○段埔子
    小段1648-2地號，如附圖所標示編號0-00-00-00-00-00-00-
    00-00-0之連接線所圍成之土地（面積17.93平方公尺），並
    於分割後辦理移轉登記，並再給付上訴人108,147元，及自
    訴狀送達之翌日起，按年息百分之五計算之利息，及自民國
    95年10月18日起至移轉登記前項土地，按月再給付2,259元
    。被上訴人乙○○應以每平公尺88,734元，購買上訴人位
    於桃園縣桃園市○○段埔子小段1648-2地號，如附圖所標示
    編號00-00-00-00-0-00之連接線所圍成之土地（面積1.17平
    方公尺），並於分割後辦理移轉登記，並再給付上訴人3,75
    5元，及自訴狀送達之翌日起，按年息百分之5計算之利息，
    及自95年10月18日起至移轉登記前項土地止，按月再給付14
    8元（原審判決駁回上訴人請求拆屋還地之先位聲明，請求
    價購越界占用系爭土地及賠償相當租金之不當得利之備位聲
    明部分，則判決：被上訴人甲○○○、乙○○應分別以95
    4,589元、62,286元，購買系爭土地之「應有部分18分之1（
    面積17.93平方公尺）、應有部分278分之1（面積1.17平方
    公尺），並辦理上開應有部分之移轉登記。被上訴人甲○
    ○○應給付上訴人46,349元，及自95年11月8日起至清償之
    日止，按週年利率百分之5計算之利息。及自95年10月18日
    起至移轉登記第1項土地之日止，按月給付上訴人986元。被
    上訴人乙○○應給付上訴人2,638元，及自95年11月8日起至
    清償之日止，按週年利率百分之5計算之利息。及自95年10
    月18日起至移轉登記第1項土地之日止，按月給付上訴人64
    元。前開部分於到期後上訴人各為被上訴人甲○○○、
    乙○○供擔保20,000元、1,000元後，各得假執行。
    但被上訴人甲○○○、乙○○如於到期後各以46,349  元、
    2,638元為上訴人供擔保，各得免為假執行。而駁回上訴人
    其餘備位聲明及其餘假執行之聲請。上訴人對其敗訴部分提
    起上訴，被上訴人對其敗訴部分未據不服）。
二、被上訴人甲○○○、乙○○則以：
  (一)被上訴人所有圍牆及部分建物雖逾越占用上訴人所管理之系
    爭土地，惟上訴人於知悉系爭建物之起造人即訴外人上第建
    設開發有限公司有越界建築之情事時，並未即時提出異議，
    亦未阻止上第公司繼續興建1641地號土地上之建物，任令該
    建築物完工並完成第一次登記，而被上訴人嗣於91年10月18
    日買受系爭土地及其上建物，並於同年月30日取得所有權，
    則依民法第796條規定，自不得嗣後請求被上訴人拆屋還地
    。況上訴人主張返還之土地面積甚小，且未作任何用途，其
    請求拆除所得利益甚少，然被上訴人卻需將主要建築結構之
    樑柱部分予以拆除，恐影響整體建物之安全性，蒙受損失甚
    鉅，是以上訴人之請求顯屬權利濫用，不應准許。
  (二)被上訴人願依原審鑑定報告之鑑定價格，即每平方公尺53,2
    40元向上訴人購買越界占用部分之系爭土地，並辦理分割及
    移轉登記。至上訴人主張不當得利損害賠償之數額，應以系
    爭土地之申報地價作為計算基準，而非以公告現值計算等語
    ，資為抗辯。
  (三)並答辯聲明：上訴駁回。
三、兩造不爭執事項：
  (一)被上訴人甲○○○越界占用上訴人所有桃園市○○段埔子小
    段1648之2地號，土地面積17.93平方公尺，占用位置詳如附
    圖所標示編號0-00-00-00-00-00-00-00-00-0之連接線所圍
    成之土地（面積17.93平方公尺）
  (二)被上訴人乙○○越界占用上訴人所有桃園市○○段埔子小段
    1648之2地號，土地面積1.17平方公尺，占用位置詳如附圖
    所標示編號00-00-00-00-0-00之連接線所圍成之土地（面積
    1.17平方公尺）。
四、兩造爭執之點：
  (一)上訴人請求拆屋還地有無權利濫用？
  (二)應按實際占用位置及面積分割價購？還是按上訴人被占用土
    地面積與總面積之比例以共有方式，依應有部分計算價購？
  (三)價購金額之計算標準？
  (四)相當租金之不當得利金額之計算標準？
五、本院之判斷：
  (一)上訴人請求拆屋還地係權利濫用：
  1.按土地所有權人建築房屋逾越疆界者，鄰地所有人如知其越
    界而不提出異議，不得請求移去或變更其建築，固為民法第
    796 條本文之所明定。惟主張鄰地所有人知其越界而不即提
    出異議者，應就此項事實負舉證之責任。最高法院著有45年
    台上字第931號判例可資參照。又鄰地所有人知越界情事而
    不異議，此項知與不知，並非依客觀情事定之，而係依鄰地
    所有人個人之情事而定，且於越界建築當時不知其事，而於
    建築完竣後始知其情事者，仍無本條之適用。倘鄰地為法人
    所有者，則須其代表人或管理人知其情事，始能認為已知。
    本件上訴人就訴外人上第公司興建系爭建物之初是否知悉其
    越界而未異議乙節，業據提出桃園市公所89年1月6日桃市財
    產字第89000774號函證明其已即時提出異議，有該函在卷可
    按（原審卷第69、70頁），而被上訴人並無法證明上訴人有
    明知越界建築而不提出異議之情事，則被上訴人抗辯其所有
    之系爭建物雖係越界建築，但上訴人未及時提出反對意見，
    自不能再主張拆屋還地云云，即不可採。
  2.被上訴人甲○○○、乙○○所有房屋，既各自有越界占用上
    訴人系爭土地17.93平方公尺、1.17平方公尺之事實，且訴
    外人上第公司建築該房屋當時上訴人又無知悉其越界而不異
    議之情事，從而上訴人請求被上訴人二人拆屋還地原非無據
    。惟按權利之行使不得違反公共利益，或以損害他人為主要
    目的，民法第148條第1項定有明文。而權利之行使，是否以
    損害他人為主要目的，應就權利人因行使權利所能取得之利
    益，與他人及國家社會因其權利行使所受之損失，比較衡量
    定之。倘其權利之行使，自己所得利益極少，而他人及國家
    社會所受之損失甚大者，非不得視為以損害他人為主要目的
    ，此乃權利社會化之基本內涵所必然之解釋，最高法院71年
    台上字第737號著有判例。查本件上訴人所管有之系爭1648
    之2地號土地現為空地，遭被上訴人甲○○○、乙○○占用
    之面積分別為17.93平方公尺、1.17平方公尺，上訴人索回
    該部分土地，須拆除被上訴人地下1層、地上5層之房屋樑柱
    部分，而上訴人取回該部分土地後又非可供大用；從而被上
    訴人抗辯，其結果上訴人所得利益極少，渠等所受損害甚大
    ，上訴人有權利濫用之情形，即非無據。應認上訴人不得請
    求被上訴人拆屋還地，是以上訴人先位之訴，自屬不應准許
    。應續就其備位之訴為審究。
  (二)價購越界部分土地應按實際占用位置及面積辦理分割及移轉
    登記，而非按比例移轉系爭土地應有部分成為共有：
    1.按民法第796條規定，鄰地所有人知悉土地所有人越界建
      屋而不提出異議者雖不得請求土地所有人移去或變更建物
      ，但得請求土地所有人以相當之價額購買越界部分之土地
      。被上訴人雖非知情而不異議，與該條文所定得請求購買
      越界部分土地之要件不符，但查知情而不異議，不得請求
      移去或變更建物者，尚且得請求土地所有人購買越界部分
      之土地，舉重以明輕，並依衡平原則，不知情而得請求移
      去或變更建物之鄰地所有人，當然更得（類推適用該條之
      規定）不請求土地所有人移去或變更建物而請求其以相當
      之價額購買越界部分之土地（最高法院83年台上字第2701
      號判例意旨參照）。是本件上訴人以備位聲明，請求被上
      訴人以相當價額購買該越界部分之土地，自應予准許。
    2.系爭土地為都市計畫內住宅區，並非農業發展條例第16條
      之限制分割範圍內，故可以分割等情，業經上訴人函詢桃
      園縣桃園地政事務所查明屬實（見本院卷第54頁），原審
      判決命被上訴人甲○○○、乙○○給付如判決附表所示之
      價購款與上訴人後被上訴人即應移轉如原審判決附表所示
      之「應有部分及面積」，惟上訴人備位聲明係主張被上訴
      人應價購越界占用之系爭土地並分割且移轉登記，而非主
      張將系爭土地按被占用土地面積與總面積之比例，移轉應
      有部分與被上訴人共有，原審判決竟就此逾越上訴人之聲
      明判決按應有部分比例共有系爭土地，不但違反兩造均聲
      明較希望採分割價購越界占用土地之意願，且採按比例移
      轉系爭土地應有部分成為兩造共有之方式，且違反價購越
      界占用土地規定之精神，徒生困擾，尚有未洽。又系爭土
      地為桃園擴大修訂都市計畫內住宅區，系爭地號土地之分
      割，並無農業發展條例第16條分割限制之適用，亦有桃園
      縣桃園地政事務所96年10月16日桃地測字第0960018631號
      函影本附卷可證（見本院卷第54頁），從而本院認為本件
      價購越界部分土地應按實際占用位置及面積辦理分割及移
      轉登記，而非按比例移轉系爭土地應有部分成為共有。
  (三)價購金額之計算標準：
    至於系爭越界建築部分土地之市價，業經原審囑託永誠不動
    產估價師事務所依其周圍建築之情形，未來發展情況以及系
    爭土地個別條件等因素，鑑定為每坪176,000元，則被上訴
    人甲○○○占用部分為17.93平方公尺（5.4238坪），鑑定
    價格為954,589元，被上訴人乙○○占用部分為1.17平方公
    尺（0.3539坪），鑑定價格為62,286元，有估價報告書可證
    （見原審卷外放之估價報告書），尚稱公允，本院認為適當
    ，上訴意旨認應循上訴人讓售土地內規依公告現值二倍計算
    云云，尚不足採。從而，上訴人請求被上訴人購買之金額自
    以前開鑑定價格為相當，超過此金額部分之請求，即屬無據
    。
  (四)相當租金之不當得利金額之計算標準：
    1.按無法律上之原因而受利益，致他人受損害，應返還其利
      益，民法第179條定有明文；而無權占有他人房屋或土地
      ，可能獲得相當於租金之利益，此復為社會一般通常之觀
      念（最高法院61年臺上字第1695號判例可資參照）。查被
      上訴人既無權占用系爭土地如附圖所示之情形，顯係無法
      律上原因受有利益，致上訴人受有損害，是上訴人請求被
      上訴人返還相當於租金之價額利得，自亦有據。而被上訴
      人甲○○○、乙○○各別自 91年10月30日、92年4月29日
      登記取得同段1641 地號、1641之34地號土地所有權及其
      上建物而越界使用占有系爭土地如附圖所示位置、面積之
      土地，為兩造所不爭執，是上訴人請求被上訴人甲○○○
      返還自91年10月30日起、被上訴人乙○○自92年4月29日
      起，並均至本件起訴之日即95年10月17日止相當於租金之
      不當得利，及被上訴人甲○○○、乙○○均自95年10月18
      日起至移轉登記前項土地之日止，按月計付之相當於租金
      之不當得利，尚屬有據。
    2.關於相當於租金之利益之計算標準，應參酌土地法第105
      條、第97條第1項之規定計算（最高法院81年台上字第339
      號判例可資參照）。而按城市地方房屋之租金，以不超過
      土地及其建築物申報總價額年息10%為限。所謂土地總價
      額，係以法定地價為準，而法定地價係土地所有人依土地
      法規定所申報之地價，在平均地權條例施行區域，係指土
      地所有權人於地政機關舉辦規定地價或重新規定地價時之
      公告申報期間內自行申報之地價，如土地所有權人未於公
      告期間申報地價者，以公告地價 80%為其申報地價。此觀
      土地法第97條第1項、第105條、第148條、同法施行法第
      25條及平均地權條例第16條規定可明。又基地租金之數額
      ，除以基地申報地價為基礎外，尚須斟酌基地之位置，工
      商業繁榮之程度，承租人利用基地之經濟價值及所受利益
      等項，並與鄰地租金相比較，以為決定，並非必達申報總
      地價年息10%最高額，並有最高法院 68年度台上字第3071
      號判例可資參照。可知法律上就土地租金之範圍已有最高
      限額之規定，除當事人另有約定外，自應受上開法律條文
      規定限制，以定其租金之最高限額。
    3.查本件系爭土地地目為田，目前為空地未作任何使用，面
      臨慈文路與民生路交會口附近，聯經國路、民生路等主要
      道路，位置毗鄰文昌國中等情，業經原審勘驗屬實，有勘
      驗筆錄在卷可稽（見原審卷第99至101頁），是本院認為
      應按系爭土地申報地價之年息6%計算相當於租金之不當得
      利為適當。而系爭土地於87年7月間起至95年12月底為止
      ，其每平方公尺之申報地價為11,000元，自96年1月起迄
      今，每平方公尺申報地價為11,422元之情，有上訴人提出
      之地價謄本在卷可憑（見原審卷第139頁）。審酌上開各
      情，本院認上訴人請求被上訴人給付相當於租金之不當得
      利，應按其無權占有系爭土地面積之申報地價之年息6%為
      適當。因此，上訴人所得請求被上訴人甲○○○返還自91
      年10月30日起至95年10月17日止（計約3年又11個月），
      相當於租金之不當得利金額即為 46,349元（計算式：
      17.93㎡×11000元/㎡×6%÷12×47個月＝46,349元，小
      數點以下四捨五入，下同）；被上訴人乙○○返還自92年
      4月29日起至95年10月17日止（計約3年又5個月），相當
      於租金之不當得利金額則為2,638元（計算式：1.17㎡×
      11000元/㎡×6%÷12×41個月＝2,638元），上訴人此部
      分之請求，為有理由，應予准許，逾此範圍之請求，則屬
      無據。
    4.又上訴人請求被上訴人甲○○○、乙○○均應自95年10月
      18日起至移轉登記前項土地之日止，按月給付不當得利部
      分，被告甲○○○應按月給付相當於租金之不當得利金額
      為986元（計算式：17.93㎡×11,000元×6%÷12＝986元
      ），被告乙○○應按月給付相當於租金之不當得利金額則
      為64元（計算式：1.17㎡×11,000元×6%÷12＝64元）。
      從而，被上訴人甲○○○應自95年10月18日起至移轉登記
      前項土地之日止，按月給付上訴人986元；被上訴人乙○
      ○應自95年10月18日起至移轉登記前項土地之日止，按月
      給付上訴人64元，應予准許，逾此範圍之請求，不應准許
      。
六、綜上所述，上訴人先位之訴本於物上請求權之法律關係，請
    求被上訴人甲○○○、乙○○應分別拆除其先位聲明所述之
    建物，並將越界占用土地返還上訴人，要屬權利濫用，自不
    應准許，此部分上訴為無理由，應予駁回。至其備位之訴，
    依類推適用民法第796條但書之規定，請求被上訴人甲○○
    ○、乙○○應分別以相當價額購買該越界部分之上訴人所管
    有之系爭土地（面積各為17.93平方公尺、1.17平方公尺；
    及依不當得利之法律關係，請求被上訴人甲○○○給付46,3
    49元，及自起訴狀繕本送達之翌日即95年11月8日（見原審
    卷第40頁送達證書）起至清償之日止，按週年利率5%計算之
    法定遲延利息。及自95年10月18日起至移轉登記前項土地之
    日止，按月給付986元、被上訴人乙○○給付2,638元，及自
    起訴狀繕本送達之翌日即95年11月8日（見原審卷第41頁送
    達證書）起至清償之日止，按週年利率5%計算之法定遲延利
    息。及自95年10月18日起至移轉登記前項土地之日止，按月
    給付64元之請求，於此部分，係屬有據，應予准許，至逾此
    範圍之請求，為無理由，應予駁回。原審就上開應按實際占
    用位置及面積分割價購越界部分土地（即原審判決主文第2
    項），竟按上訴人被占用土地面積與總面積之比例，以共有
    方式判命依應有部分計算價購及辦理移轉登記，尚有未洽，
    上訴意旨求予廢棄改判，為有理由，爰由本院就原審上開部
    分之判決予以廢棄改判如主文第2項所示。至於備位聲明中
    上訴人之請求價購及相當租金之不當得利不予准許部分，原
    判決為上訴人敗訴之判決，及駁回其假執行之聲請，並就上
    開不當得利有理由部分，為上訴人勝訴之判決，均核無不合
    ，上訴意旨就此部分求予廢棄改判，為無理由，應駁回其上
    訴。
七、本件事證已臻明確，兩造其餘之攻擊防禦方法及所提證據，
    經審酌後認均無礙判決之結果，爰不予一一論述。
八、據上論結，本件上訴先位部分為無理由，備位部分為一部有
    理由，一部無理由，依民事訴訟法第450條、第449條第1項
    、第79條但書，判決如主文。
中　　華　　民　　國　　96　　年　　12　　月　　11　　日
                    民事第五庭
                        審判長 法　官 魏麗娟
　　　　　　　　   　　　　　　法　官 蔡芳齡
　　　　　　　　　　　　　　   法　官 梁宏哲
正本係照原本作成。
不得上訴。
中　　華　　民　　國　　96　　年　　12　　月　　11　　日
　　　　　　　　　　　 　　　　書記官 廖麗蓮
